最高法院刑事判決　　　　　　　　　　　　　　　　九十一年度台上字第六一五號
　　上　訴　人　甲○○
　　　　　　　　乙○○
　　共　　　同
　　選任辯護人　沈榮生律師
右上訴人等因違反毒品危害防制條例等罪案件，不服台灣高等法院高雄分院中華民國
九十年十月二十五日第二審判決（九十年度上訴字第一六九、二七八號，起訴案號：
台灣屏東地方法院檢察署八十九年度偵字第三三○○、三三○一、三三一七、三五三
一、三七八六號），提起上訴，本院判決如左：
    主  文
原判決撤銷，發回台灣高等法院高雄分院。
　　理  由
本件原判決認定上訴人甲○○於民國八十九年一月二十六日左右，在高雄市前鎮區前
鎮橋附近，以新台幣（下同）五十萬元之代價，向綽號「阿源」之男子，購得具殺傷
力之制式九○手槍二支及子彈二十八顆。而未經許可，予以持有。復與綽號「牛奶」
、「楊董」、「益仔」、「阿吉」之男子，基於共同製造第二級毒品安非他命販賣牟
利之犯意聯絡，共組安非他命製造、販賣集團。約定由「益仔」負責煉製，成品以每
公斤二十萬元之價格出售，依出售價格扣除成本後之二成分配予甲○○以為報酬。乃
由「楊董」及「牛奶」購得鹽酸麻黃素六百公斤，其中之三百公斤由「牛奶」取走，
另三百公斤，則由「楊董」命「阿吉」於同年四月初，交付甲○○保管。約一週後，
「楊董」復命「阿吉」自甲○○處取走鹽酸麻黃素一百八十公斤，用於不詳處所製造
安非他命。旋於同年五月二十二日，甲○○收受「益仔」所交付之安非他命成品五千
二百七十公克後，伺機販賣予蔡淑專（另行審結）。乃於同月二十四日上午十時許，
取出其中之五公斤安非他命裝置在手提袋內，夥同知情而具運輸犯意聯絡及幫助販賣
犯意之其弟即上訴人乙○○，二人先開車至中山高速公路高雄市○○○○道附近。再
由乙○○攜帶該五公斤安非他命搭乘遊覽車，甲○○則駕駛小客車北上。在彰化交流
道處會合後，共乘甲○○所駕駛小客車，前往彰化縣彰化市○○○路一六一巷三三號
蔡淑專住處，由甲○○將該安非他命，以一百萬元之價格販賣予蔡淑專。蔡淑專先給
付五十萬元，約定尾款待轉售得款後補足。嗣甲○○將上開五十萬元中之四十五萬元
交予「益仔」，剩餘之五萬元則留作此次販毒酬勞。同月二十九日下午七時二十五分
許，甲○○復取出安非他命一百五十公克為樣品，擬外出與綽號「阿文」者洽談毒品
交易事宜，為警查獲等情。因而撤銷第一審關於甲○○製造第二級毒品部分之判決，
依牽連犯關係，從一重改判仍論處甲○○共同製造第二級毒品罪刑；暨維持第一審依
想像競合犯關係，從一重論處甲○○未經許可，持有手槍，及依想像競合犯關係，從
一重論處乙○○共同運輸第二級毒品（累犯）罪刑之判決，駁回上訴人等就各該部分
之第二審之上訴，固非無見。
惟查：(一)審理事實之法院，本乎發見實質真實之本旨，對於案內一切與罪名之成否，
及論罪科刑有關之證據，除認為不必要者外，均應詳為調查，如有應行調查之證據未
依法調查，率予判決，其判決當然為違背法令。原判決以甲○○於八十九年五月二十
四日攜帶五公斤安非他命，交由知情之乙○○搭乘遊覽車北上，至彰化交流道與甲○
○會合等情，業據甲○○於警訊、檢察官偵查中及第一審就檢察官聲請羈押訊問時坦
承不諱，而作為上訴人等有共同運輸該安非他命犯行之依據（見原判決理由三之（五
））。然稽諸卷內資料，甲○○於警訊時係供稱：乙○○不知道伊與人交涉販賣安非
他命之事，乙○○從高雄巿交流道搭車北上彰化巿，所攜帶手提箱中放置者為行李，
並非安非他命等情（見偵字第三三○○號卷第五九、六○頁）；於檢察官偵查中供陳
：係伊自己開車帶安非他命前往彰化。乙○○並未參與本件毒品案等情（見偵字第三
三○○號卷第二六、二七頁、偵字第三三一七號卷第六頁）；而於第一審就檢察官聲
請羈押訊問時雖供述當日乙○○坐遊覽車至彰化，與其會合。但並未提及曾將安非他
命交給乙○○攜帶（見第一審法院聲羈字第七九號卷第七頁）。則如何謂甲○○於警
訊、檢察官偵查中及第一審就檢察官聲請羈押訊問時，就上開情節坦承不諱，不無疑
義。乃原審未詳予調查究明，即遽為前揭推論，不免速斷。(二)原判決以於蔡淑專住處
所查扣之四點四公克安非他命，作為上訴人等有共同運輸安非他命五公斤至彰化巿蔡
淑專之住處後，由甲○○將之出賣予蔡淑專之佐證。然蔡淑專供述：該安非他命並非
伊所有。而係蔡伍賢所有，甲○○、乙○○並未出售安非他命予伊等情（見第四四八
五號警訊卷第四頁、偵字第三五三一號卷第十五頁）。又據蔡伍賢供述：該安非他命
為伊所有，係向綽號「阿興」者所取得。甲○○、乙○○並未拿過安非他命給伊或蔡
淑專等情（見偵字第三五三一號卷第十五頁、第一審卷第二七頁）。則於蔡淑專住處
所查扣前揭四點四公克安非他命，係何人所有？如何謂係甲○○所出賣之物？尚非無
疑。乃原審就蔡淑專、蔡伍賢前開供述未詳加調查釐清，即逕為前揭推斷，難謂無調
查未盡之違誤。(三)依毒品危害防制條例第十九條第一項規定，犯第四條第二項製造、
販賣第二級毒品罪所用之物，沒收之，如全部或一部不能沒收時，追徵其價額或以其
財產抵償之。乃原判決就甲○○製造、販賣第二級毒品所用之物未適用上開法條，而
引用刑法第三十八條第一項第二款宣告沒收，自有適用法則不當之違誤。又原判決理
由內已說明附表編號四之鹽酸麻黃素應予宣告沒收，乃主文內未就之宣告沒收，亦有
未合。(四)刑法第六十二條規定，對於未發覺之罪自首而受裁判者，減輕其刑。但有特
別規定者，依其規定。又槍砲彈藥刀械管制條例第十八條第一項前段規定，犯本條例
之罪自首，並報繳其持有之全部槍砲、彈藥、刀械者，減輕或免除其刑。按槍砲彈藥
刀械管制條例既為刑法之特別法，該條例第十八條第一項前段規定，即為刑法第六十
二條但書所示之特別規定，自應優先適用。本件依原判決之載述，甲○○就其未經許
可，持有前開手槍、子彈犯行，於未被發覺前，自警方自首，嗣並帶同起出該手槍、
子彈。似意謂甲○○已自首上開犯罪，並報繳其持有之全部槍、彈。如何不能適用前
揭槍砲彈藥刀械管制條例第十八條第一項前段之規定，減輕或免除其刑，第一審判決
未詳予論述，即逕依刑法第六十二條前段之規定減輕其刑，要屬理由不備。而原審未
予糾正，亦欠允洽。以上或為上訴意旨所指摘，或為本院得依職權調查之事項。上訴
人等上訴意旨指摘原判決不當，非無理由，應認有發回更審之原因。又原判決不另為
無罪諭知部分，因公訴人認其與本件有罪部分，有裁判上一罪關係，亦應併予發回。
據上論結，應依刑事訴訟法第三百九十七條、第四百零一條，判決如主文。
中      華      民      國    九十一    年      一      月    三十一    日
                              最高法院刑事第七庭
                                  審判長法官  吳  雄  銘
                                        法官  池  啟  明
                                        法官  石  木  欽
                                        法官  郭  毓  洲
                                        法官  吳  三  龍
      右正本證明與原本無異
                                              書  記  官
中      華      民      國    九十一    年      二      月      五      日
